最高法院民事判決　　　　　　　　　　　　　　　八十八年度台上字第一○九七號
　　上 訴 人　乙○○○
　　被上訴人　甲 ○ ○
右當事人間請求返還價金事件，上訴人對於中華民國八十七年六月二十二日臺灣高等
法院高雄分院第二審判決（八十六年度上字第四二四號），提起上訴，本院判決如左
：
    主  文
原判決廢棄，發回臺灣高等法院高雄分院。
    理  由
本件被上訴人主張：伊於民國八十六年五月六日向上訴人購買坐落屏東縣枋山鄉○○
段一三二號土地（以下稱系爭土地），已付價金新臺幣（以下同）九十三萬元，尚餘
價金二百五十五萬一千四百元，約定於土地移轉登記後一次付清，並約定自立約日開
始辦理過戶事宜。因上訴人曾以系爭土地併同其他土地設定抵押，向枋山地區農會（
以下稱農會）借款，故於買賣契約書第七條約定「乙方（即上訴人）應於即日起向農
會辦理楓港段一三二號部份清償塗銷登記清楚交給甲方（即被上訴人），若農會不准
辦理部份清償時，本件買賣事件就不成（似為生之誤）效，方並同意決除（應係解
除之誤）約定買賣之事，而乙方將定金及前金全部如數退還給甲方。」詎上訴人遲遲
不辦理抵押權之塗銷登記事宜，經伊限期催告，仍不辦理，依買賣契約書第七條約定
及民法第一百七十九條不當得利之規定，上訴人應將其交付之價金返還等情，求為命
上訴人給付九十三萬元及計付遲延利息之判決。
上訴人則以：伊於訂立買賣契約後，即將移轉登記有關文件交付被上訴人委託之代書
鄭李月娥辦理，並曾與農會總幹事楊春輝接洽塗銷抵押權事宜，農會同意塗銷，惟需
被上訴人協同辦理，被上訴人經多次通知，均不到場辦理，伊並無遲延情事等語，資
為抗辯。
原審維持第一審所為上訴人敗訴判決，駁回其上訴，係以：兩造就系爭土地訂立買賣
契約書，被上訴人已交付價金九十三萬元與上訴人，並約定：「乙方應於即日起向農
會辦理楓港段一三二號部份清償塗銷登記清楚交給甲方，若農會不准辦理部份清償時
，本件買賣事件就不成效，方並同意決除約定買賣之事，而乙方將定金及前金全部
如數退還給甲方。」據代書鄭李月娥證稱：原先雙方約定上訴人應先清償農會貸款，
塗銷抵押權登記，或部分清償由農會將系爭土地抵押權塗銷。後來上訴人清償農會二
百五十萬元，要求農會將系爭土地抵押權塗銷，農會因貸款上訴人七百二十萬元，以
系爭土地及同段一三一、一三二之二號土地（以下稱三筆土地）設定抵押，乃要求被
上訴人將三筆土地之第二順位抵押權一併塗銷，才願將系爭土地之第一順位抵押權塗
銷，而被上訴人要求農會先塗銷系爭土地之第一順位抵押權，未同意塗銷三筆土地之
第二順位抵押權，因此未能辦成抵押權之塗銷登記等語，與土地登記簿謄本所載抵押
權設定情形相符。鄭李月娥復證稱：依買賣契約書約定，上訴人須先向農會辦理部分
清償，塗銷系爭土地之抵押權登記，並移轉登記予被上訴人後，尾款始應一次付清等
語，足證兩造於訂立買賣契約時，並未約定被上訴人應塗銷第二順位抵押權，而係農
會事後要求。上訴人所辯：三筆土地由訴外人謝江漢讓售與伊時，謝江漢曾清償積欠
被上訴人債款中之二百五十萬元，餘二百五十萬元由伊承擔。被上訴人可由應付之二
百五十五萬一千四百元尾款中，扣除伊承擔之二百五十萬元，而辦理第二順位抵押權
之塗銷云云，並無可採。被上訴人對上訴人既另有二百五十萬元債權，並設定第二順
位抵押權，該抵押權於上訴人清償前，仍有保留之實益，被上訴人因而拒絕農會塗銷
第二順位抵押權之請求，農會亦因而拒絕塗銷系爭土地之抵押權登記，即屬不可歸責
於被上訴人之事由。農會既然拒絕塗銷系爭土地之抵押權登記，被上訴人以存證信函
定期催告上訴人履行契約，於上訴人逾期未履行時，解除系爭買賣契約，要無不合。
系爭土地之買賣契約既已解除，被上訴人訴請上訴人返還已付之九十三萬元價金，並
自解除契約之日起計付法定遲延利息，即應予以准許等詞，為其判斷之基礎。
惟查：兩造於系爭買賣契約書第七條約定：「乙方應於即日起向農會辦理楓港段一三
二號部份清償塗銷登記清楚交給甲方，若農會不准辦理部份清償時，本件買賣事件就
不成效，方並同意決除約定買賣之事，而乙方將定金及前金全部如數退還給甲方」
等語。被上訴人主張：農會要求伊於農會塗銷系爭土地之第一順位抵押權時，併將三
筆土地之第二順位抵押權塗銷，應視為該條約定之條件不成就，系爭買賣契約應歸於
無效等語；上訴人則抗辯：農會同意伊為部份清償，伊亦已部份清償完畢，已無解除
條件存在之問題，系爭買賣契約仍繼續存在等語（見原審卷一五頁反面、一六頁正面
、八○頁反面、八一頁正面）。該條約定之真意究竟如何，兩造雖有不同之主張，惟
不論如被上訴人主張，為附有停止條件之約定，因該停止條件之不成就而契約不生效
力，或如上訴人抗辯，為附解除條件之約定，而於條件成就時，契約失其效力，當事
人均無從再行解除契約。原審未遑就該條約定之真意詳細勾稽審究，即謂被上訴人解
除契約為合法，而准其請求，自嫌速斷。上訴論旨，指摘原判決不當，求予廢棄，非
無理由。
據上論結，本件上訴為有理由。依民事訴訟法第四百七十七條第一項、第四百七十八
條第一項，判決如主文。
中      華      民      國    八十八    年      五      月    二十一    日
                              最高法院民事第五庭
                                  審判長法官  洪  根  樹
                                        法官  謝  正  勝
                                        法官  劉  福  來
                                        法官  黃  熙  嫣
                                        法官  楊  隆  順
      右正本證明與原本無異
                                              書  記  官
中      華      民      國    八十八    年      六      月      十      日
